【裁判字號】    98,台上,1375
【裁判日期】    980730
【裁判案由】    土地所有權移轉登記
【裁判全文】
最高法院民事判決            九十八年度台上字第一三七五號
上  訴  人  甲○○
訴訟代理人  洪梅芬律師
            涂欣成律師
            呂蘭蓉律師
被 上訴 人  乙○○
            林朝卿
共      同
訴訟代理人  賴錦源律師
被 上訴 人  丙○○
上列當事人間請求土地所有權移轉登記事件，上訴人對於中華民
國九十八年三月四日台灣高等法院台中分院第二審判決（九十七
年度上字第二六九號），提起上訴，本院判決如下：
    主  文
上訴駁回。
第三審訴訟費用由上訴人負擔。
    理  由
本件上訴人主張：被上訴人乙○○、林朝卿與丙○○於民國八十
六年二月五日簽立合建契約書（下稱系爭合建契約），由被上訴
人乙○○、林朝卿提供坐落於南投縣集集鎮○○段第二八九地號
土地，與被上訴人丙○○合作興建房屋，雙方約定由被上訴人乙
○○、林朝卿分得百分之四十房地，餘百分之六十之房地由被上
訴人丙○○分得。嗣被上訴人丙○○因資金不足乃於八十六年九
月十八日與伊簽立合夥契約書（下稱系爭合夥契約），伊出資新
台幣（下同）六百萬元就上開合建工程，與被上訴人丙○○合夥
，並約定各取得二分之一之權利。又依系爭合建契約所興建之建
物已於八十八年一月間完工，並順利取得使用執照，且編定門牌
碼，其中南投縣集集鎮○○街一五九號及南投縣集集鎮文昌巷一
八之四號，其房地已移轉登記予被上訴人乙○○、林朝卿，然門
牌號碼南投縣集集鎮文昌巷一八之一號及一八之三號等房屋坐落
之基地及依系爭合建契約被上訴人乙○○、林朝卿應將合建規劃
後剩餘之土地以每坪三萬元之價格出賣予被上訴人丙○○，卻一
直未辦理土地分割及移轉房地所有權登記予被上訴人丙○○，及
將剩餘之土地出賣予被上訴人丙○○，而被上訴人丙○○亦怠於
行使此項權利等情，爰依民法第二百四十二條之規定，代位被上
訴人丙○○請求，求為命於伊給付被上訴人林朝卿、乙○○新台
幣（下同）一百萬元，被上訴人應將坐落南投縣集集鎮○○段第
二八九、二八九之二地號土地所有權移轉登記予伊之判決（上訴
人起訴原請求被上訴人林朝卿、乙○○應將坐落南投縣集集鎮○
○段第二八九、二八九之二地號土地，因合建土地所需的建築面
積移轉登記予上訴人及將經合建規劃後剩餘之土地以每坪三萬元
之價格賣給上訴人，第一審判決敗訴，上訴人聲明不服，並於原
審減縮聲明為於上訴人給付被上訴人林朝卿、乙○○新台幣一百
萬元，被上訴人應將坐落南投縣集集鎮○○段第二八九、二八九
之二地號土地，所有權移轉登記予上訴人。原審駁回上訴人之訴
，上訴人聲明不服）。
被上訴人乙○○、林朝卿則以：被上訴人丙○○基於系爭合建契
約所興建之五棟房屋雖於八十八年一月間取得使用執造並編定門
牌，然僅為完成主體部分，房屋有關之門扇、內部裝修及水電管
線均未施作，並未達於得交屋之狀態。伊為早日取得房屋之使用
，乃一再催促被上訴人丙○○能依約儘速完工，惟當時被上訴人
丙○○向伊稱其已無資力繼續施工，乃請求能先將南投縣集集鎮
○○段第二八九之一地號土地，先過戶讓其能以完整之房地所有
人之地位，向集集鎮農會貸款，於取得資金後再用以完成上開五
棟房屋之施作。後伊與被上訴人丙○○協議，由伊提供南投縣集
集鎮○○段二八九之一地號土地予被上訴人丙○○，讓被上訴人
丙○○能向集集鎮農會貸款取得資金後，再用以完成上開合建工
程。而被上訴人林朝卿所約定分配之南投縣集集鎮○○街一五九
號房屋，於八十八年遇九二一大地震而倒塌，當時被上訴人丙○
○尚未完工交屋，伊自得據此而拒絕上訴人之請求等語，資為抗
辯。
原審審理結果，以：被上訴人乙○○、林朝卿與被上訴人丙○○
於八十六年二月五日簽立系爭合建契約，由被上訴人乙○○、林
朝卿提供坐落於南投縣集集鎮○○段第二八九地號土地，與被上
訴人丙○○合作興建房屋，雙方約定由被上訴人乙○○、林朝卿
分得百分之四十房地，餘百分之六十之房地由被上訴人丙○○分
得。嗣被上訴人丙○○因資金不足乃於八十六年九月十八日再與
上訴人簽立合夥契約書，上訴人出資六百萬元就上開合建工程，
與被上訴人丙○○合夥，並約定各取得二分之一之權利。又依系
爭合建契約所興建之建物已於八十八年一月間完工，並順利取得
使用執照，且編定門牌碼，其中南投縣集集鎮○○街一五九號及
南投縣集集鎮文昌巷一八之四號，其房地已移轉登記予被上訴人
乙○○、林朝卿，然門牌號碼南投縣集集鎮文昌巷一八之一號及
集集鎮文昌巷一八之三號等房屋坐落之基地，被上訴人乙○○、
林朝卿未辦理土地分割及移轉房地所有權登記予上訴人等情，為
兩造所不爭執，自堪信為真實。經查，本件合建之建物雖於八十
八年一月間已取得使用執照，符合被上訴人丙○○與被上訴人林
朝卿、乙○○簽訂之系爭合建契約中之「完工」定義，然僅具主
管機關行政上作業上之意義，上開建物實際上仍未達得交屋之狀
態，蓋如上開建物已達得交付被上訴人乙○○、林朝卿，被上訴
人丙○○即無與被上訴人乙○○、林朝卿協商先行將坐落南投縣
集集鎮○○段第二八九之一地號土地過戶，以利籌集資金之舉，
故被上訴人乙○○、林朝卿辯稱系爭建物雖已取得使用執照，然
並未達得交屋之狀態，即堪採信。次查，雙方復於八十八年九月
十七日就系爭合建契約另追加條件，依其約定內容觀之，被上訴
人乙○○、林朝卿就坐落南投縣集集鎮○○段第二八九、二八九
之二基地移轉之義務，另與被上訴人丙○○約定，需由被上訴人
丙○○就已辦妥之廣明段第二八九之一地號、建號二八五號所貸
得之款項提交一百萬元經王代書交予被上訴人乙○○、林朝卿後
，乙○○、林朝卿始負移轉土地之義務。而被上訴人丙○○稱貸
得上開款項後用以繳付增值稅、契稅、購買建材，已據被上訴人
丙○○於另案刑事偵查中供述明確，而被上訴人丙○○為交付應
提交與王代書一百萬元，經被上訴人乙○○、林朝卿請求交付而
未給付，亦有被上訴人乙○○、林朝卿函催被上訴人丙○○給付
之存證信函為證，則本件被上訴人乙○○、林朝卿主張於被上訴
人丙○○提交一百萬元予王代書前，不負移轉土地之義務，非無
理由。又雙方於八十八年九月十七日就系爭合建契約另追加條件
，依其約定內容觀之，非僅以建商丙○○提供一百萬元之擔保，
其義務即已完成。蓋依追加條件第三條及第四條所載，係以地主
乙○○、林朝卿提供土地予丙○○，讓丙○○得以完整之房地所
有權人辦理貸款，於取得資金後，丙○○除提供地主一百萬元之
擔保外，其餘之資金則應投入施作尚未完成之五棟房屋，惟丙○
○事後均未履行。綜上，上訴人並非系爭合建契約之當事人，復
未與被上訴人乙○○、林朝卿訂立債務承擔契約，其要求於上訴
人給付被上訴人乙○○、林朝卿一百萬元，被上訴人應同時將南
投縣集集鎮○○段二八九及二八九之二等地號土地所有權移轉登
記予上訴人，自屬無據。況且於被上訴人丙○○履行追加條件前
，被上訴人乙○○、林朝卿即無移轉土地予被上訴人丙○○之義
務，被上訴人乙○○、林朝卿執此系爭合建契約之追加條件對抗
上訴人，上訴人主張願代被上訴人履行上開一百萬元之義務，請
求被上訴人將系爭土地所有權移轉登記，仍無礙於被上訴人丙○
○未完成系爭房屋之承攬契約，尚未取得對被上訴人乙○○、林
朝卿之債權請求權，故上訴人之主張，委無可採。綜上所述，上
訴人主張為無理由，並說明其餘攻擊、防禦方法不予審酌之理由
，爰將第一審所為上訴人敗訴之判決予以維持，駁回上訴人之上
訴，經核於法洵無違誤。上訴論旨，就原審取捨證據、認定事實
之職權行使，指摘原判決不當，求予廢棄，非有理由。
據上論結，本件上訴為無理由。依民事訴訟法第四百八十一條、
第四百四十九條第一項、第七十八條，判決如主文。
中    華    民    國  九十八  年    七    月   三十   日
                      最高法院民事第四庭
                          審判長法官  劉  延  村
                                法官  許  澍  林
                                法官  黃  秀  得
                                法官  許  正  順
                                法官  魏  大  喨
      本件正本證明與原本無異
                                      書  記  官
中    華    民    國  九十八  年    八    月   十一   日
                                                Ａ


司法院資訊處製作；財團法人民間司法改革基金會備份。
